【裁判字號】    99,交聲,749
【裁判日期】    990831
【裁判案由】    聲明異議
【裁判全文】
臺灣彰化地方法院交通事件裁定         99年度交聲字第749號
移送機關即
原處分機關  交通部公路總局臺中區監理所彰化監理站
異  議  人
即受處分人  甲○○
上列異議人即受處分人因違反道路交通管理處罰條例案件，對於
交通部公路總局臺中區監理所彰化監理站99年6 月24日彰監四字
第裁64-Z00000000號處分不服，聲明異議，本院裁定如下：
    主  文
原處分關於罰鍰逾新臺幣貳萬玖仟伍佰元，及吊扣駕駛執照拾貳
個月部分撤銷。
甲○○汽車駕駛人駕駛汽車，經測定酒精濃度超過規定標準，吊
扣其小型車駕駛執照拾貳個月。
第一項關於罰鍰撤銷部分，不罰。
其餘異議駁回。
    理  由
一、聲明異議意旨略以：伊於民國（下同）97年9 月23日違規酒
    駕，已依緩起訴處分向國庫繳納新台幣（下同）2 萬元，然
    監理站又依同一事件裁罰伊49500 元，係違反一罪兩罰；又
    受處分人酒駕時係駕駛自小客車，監理站應限制受處分人駕
    駛自小客車之權利，吊扣受處分人之職業大客車駕駛執照，
    顯然剝奪異議人駕使職業大客車之權利，造成異議人工作權
    之損害，爰請求撤銷原處分等語。
二、按汽車駕駛人飲用酒類或其他類似物後，其吐氣所含酒精濃
    度超過每公升0.25毫克或血液中酒精濃度超過百分之0.05以
    上者，不得駕車。汽車駕駛人，駕駛汽車經測試檢定酒精濃
    度超過規定標準者，處15,000元以上60,000元以下罰鍰，並
    當場移置保管其車輛及吊扣其駕駛執照1 年，駕駛人並應接
    受道路交通安全講習，道路交通安全規則第114 條第2 款、
    道路交通管理處罰條例第35條第1 項第1 款、第24條第1 項
    第2 款分別定有明文。
三、經查：
(一)、本件受處分人確有上開酒後駕駛一般自用小客車且酒測值達
    0.69MG/L之違規事實，為受處分人所不爭執，並有前揭舉發
    違反道路交通管理事件通知單影本1 紙在卷可憑，此部分事
    實洵堪認定。
(二)、吊扣駕駛執照部分：
  1.按94年12月14日修正前之道路交通管理處罰條例第68條規定
    ：「汽車駕駛人，因違反本條例及道路交通安全規則之規定
    ，受吊扣或吊銷駕駛執照處分時，吊扣或吊銷其持有各級車
    類之駕駛執照。」係指違規人持有之各級車類駕駛執照均應
    予吊扣或吊銷，然道路交通管理處罰條例第68條業於94年12
    月14日經修正公布並於95年3 月1 日施行，修正施行後之條
    文業已刪除「吊扣或」等字，即已將受吊扣駕駛執照之處分
    係吊扣其持有之各級車類駕駛執照部分之規定廢除，依現行
    條文之解釋，即係受吊銷駕照處分者，仍維持吊銷其持有之
    各級車類駕駛執照，至於受吊扣駕照處分者，則僅限於吊扣
    其違法或違規當時所駕駛車輛之駕駛執照，不得同時一併吊
    扣其持有之其他各級車類駕駛執照（臺灣高法院臺中分院96
    年度交抗字第136 號、第648 號裁定相同意旨參照）。此一
    條文修正之立法說明略以：「原條文將違法或違規駕駛人所
    持有各級車類之駕駛執照一併吊扣或吊銷，失之過酷，影響
    人民工作及生活甚鉅，爰修正之」等語，其立法意旨在於最
    高級車類之駕駛執照係受處分人賴以維生之工具，而受處分
    人駕駛較低級車類之車輛違規受罰，卻一併吊扣其最高級車
    類駕駛執照，對受處分人之工作權及生存權造成極大之損害
    ，有違比例原則，故予修法。至上開道路交通安全規則對於
    汽車駕駛執照之管理，採取一照原則，固然導致駕駛人違規
    酒駕時，有執行吊扣駕駛執照上之困難，然此關於駕駛執照
    管理所衍生之問題，宜由執法機關設法解決，尚不得因執行
    困難或法規漏洞，即置立法修正通過之條文不予遵守適用，
    遽擴張解釋認應吊扣受處分人持有各級車類之駕駛執照，併
    予敘明。
  2.本件受處分人之違規行為係發生於97年9 月23日，關於裁處
    吊扣駕照部分，自應依修正後道路交通管理處罰條例第68條
    之規定裁處。而依修正後道路交通管理處罰條例第68條之規
    定，既將「吊扣」等字刪除，依上開說明，駕駛人受吊扣駕
    駛執照處分時，自不得再吊扣受處分人所持有各級車類之駕
    駛執照，僅能吊扣其違法或違規當時所駕駛車輛之駕駛執照
    ，故原處分機關於作成吊扣駕駛執照處分時，應就行為人所
    應吊扣之駕駛執照種類予以限定，始符合依法行政原則。查
    受處分人為本件違規時，係駕駛自用一般小客車，揆諸前開
    說明，其依法所受之處分應為限制其駕駛自小客車之權利，
    即吊扣其小型車駕駛執照，原處分機關未審酌及此，逕為裁
    罰，即難認為允當。
(三)、罰鍰部分：
  1.按一行為同時觸犯刑事法律及違反行政法上義務規定者，依
    刑事法律處罰之。但其行為應處以其他種類行政罰或得沒入
    之物而未經法院宣告沒收者，亦得裁處之。前項行為如經不
    起訴處分或為無罪、免訴、不受理、不付審理之裁判確定者
    ，得依違反行政法上義務規定裁處之，行政罰法第26條亦有
    明文規定，即所謂一事不二罰原則，依該規定之立法理由觀
    之：「一行為同時觸犯刑事法律及違反行政法上義務規定時
    ，由於刑罰與行政罰同屬對不法行為之制裁，而刑罰之懲罰
    作用較強，故依刑事法律處罰，即足資警惕時，實無為一事
    二罰再處行政罰之必要。且刑事法律處罰，由法院依法定程
    序為之，較符合正當法律程序，應予優先適用。但罰鍰以外
    之沒入或其他種類行政罰，因兼具維護公共秩序之作用，為
    達行政目的，行政機關仍得併與裁處」，是上開關於罰鍰以
    外之其他如「吊扣駕駛執照」等之裁罰性不利處分即屬其他
    種類行政罰，亦得併予裁處之，乃不在一事不二罰之範圍內
    。又刑事訴訟法第253 條之2 規定，檢察官為緩起訴處分，
    得命被告於一定期間內履行「向公庫支付一定之金額」，此
    一命被告為金錢給付的部分，應得被告之同意。該命被告為
    金錢給付部分，並得為民事強制執行名義。檢察官課被告以
    上之負擔，由於此負擔雖非「刑罰」，但性質上可謂實質的
    制裁，且造成被告權利受限制的影響，則受處分人上開違反
    刑事法律禁止規範之犯罪事實既已明確，僅因檢察官採取緩
    起訴處分之替代性刑事處遇手段，未將該案逕行起訴或聲請
    簡易判決處刑，致其後適用之刑事訴訟程序有所區別，然就
    受處分人負有支付一定金額予檢察官指定機構之義務而言，
    其如未在上開指定期間內確實履行義務，依刑事訴訟法第
    253 條之3 第1 項第3 款規定，受處分人將遭受撤銷緩起訴
    處分之不利益；反之，倘其確實遵守並履行各項緩起訴條件
    ，除非合於刑事訴訟法第260 條所定情形之一，否則受處分
    人即無再就同一案件遭受刑事訴追之虞，從而，受處分人已
    因上開緩起訴處分而剝奪其財產權，主觀上前揭金錢給付義
    務亦具有強制性、懲罰性，雖不若易科罰金係以支付金錢作
    為自由刑之替代，惟經由緩起訴處分條件之履行使其免於遭
    檢察官發動起訴程序，仍具有替代刑罰之效果，廣義而言，
    應屬前揭所稱之「實質刑事法律處罰」，而有行政罰法第26
    條第1 項「一事不二罰」規定之適用，即係履行檢察官所為
    緩起訴處分命令，與受刑事處罰無異，自不應再受行政裁罰
    （臺灣高等法院暨所屬法院96年法律座談會刑事類提案第36
    號審查意見參照）。但受處分人於緩起訴處分期滿前，如具
    有刑事訴訟法第253 條之3 第1 項所列緩起訴撤銷事由者，
    該緩起訴處分仍有被撤銷後由檢察官提起公訴之可能，故緩
    起訴於期滿前尚不具實質之確定力，原處分機關如於緩起訴
    處分期滿前逕對受處分人裁處罰鍰，受處分人即有同時遭到
    行政處罰及刑事訴追之危險，此當非行政罰法第26條立法之
    本旨，故依據行政罰法第26條規定之立法意旨，必須待「緩
    起訴處分」實質確定時，始得據以審究應否為行政裁罰，此
    觀刑事訴訟法第260 條就「緩起訴處分期滿未經撤銷」始賦
    與不起訴處分之實質確定效力之規定自明。
  2.次按94年12月28日修正公布、95年7 月1 日施行之道路交通
    管理處罰條例第35條第8 項規定：「前項汽車駕駛人，經裁
    判確定處以罰金低於本條例第92條第3 項所定最低罰鍰基準
    規定者，應依本條例裁決繳納不足最低罰鍰之部分。」及依
    違反道路交通管理事件統一裁罰基準及處理細則第2 條所定
    之「違反道路交通管理事件統一裁罰基準表」第35條第3 項
    欄明定「汽車駕駛人經依第35條第1 項各款規定吊扣駕駛執
    照，並於吊扣期間再有第1 項情形者，處罰鍰60000 元並當
    場移至保管該汽車及吊銷駕駛執照」等相關規定，倘汽車駕
    駛人所支付之緩起訴處分金，未達道路交通管理處罰條例第
    92條第3 項所定最低罰緩基準規定者，仍須補繳不足最低罰
    緩之部分，始為適法。是酒後駕車經檢察官為緩起訴處分，
    並命被告向公益團體捐款或提供義務勞務者，被告係履行檢
    察官為緩起訴處分命令，此等命令名義上雖非刑罰，但仍是
    一種特殊的處遇措施，造成被告之財產減少或義務增加，性
    質上亦屬干預人民自由之處分，與刑事制裁無異，實質上為
    刑事處罰。故檢察官為緩起訴處分並命向公益團體捐款者，
    其捐款解釋上亦屬道路交通管理處罰條例第35條第8 項所規
    定之罰金，監理機關雖不得再為行政裁罰，惟若行為人所支
    付之緩起訴處分金，未達道路交通管理處罰條例第92條第3
    項所訂最低罰鍰基準規定者，依該條例第35條第8 項之規定
    ，即須補繳不足最低罰鍰之部分，始為適法。因此法院僅得
    就行為人已依緩起訴處分為公益捐款部分予以撤銷。如一方
    面認為行為人依檢察官緩起訴處分命令而為金錢給付，與受
    刑事處罰無異，依行政罰法第26條之規定，監理機關不得再
    行裁罰；一方面卻又認為該等金錢給付不屬於道路交通管理
    處罰條例第35條第8 項所規定之罰金，無需依該項規定補繳
    不足最低罰鍰部分之差額，理由顯有矛盾，若緩起訴捐款金
    額低於最低罰鍰金額，亦有失公平（臺灣高等法院暨所屬法
    院97年法律座談會刑事類提案第39號法律問題研討結論足參
    ）。綜上，自行政罰法第26條規定之立法意旨為有利於行為
    人之解釋，宜認應受行政裁罰之行為，關於「罰鍰」部分，
    同一事實如經檢察官緩起訴處分確定，且緩起訴期滿未經撤
    銷者，亦有行政罰法第26條所定一事不二罰原則之適用。惟
    監理機關雖不得就同一行為再裁處罰鍰，但於檢察官緩起訴
    處分金低於道路交通管理處罰條例及違反道路交通管理事件
    統一裁罰基準表所定最低罰鍰金額時，仍應依上開道路交通
    管理處罰條例第35條第8 項之規定，裁處受處分人補繳不足
    最低罰鍰之差額部分，始為適法。
  3.經查，受處分人於97年9 月23日9 時44分許，駕駛自用一般
    小客車途經台67線西向18.7公里處，經警施以酒測，測得其
    呼氣酒精濃度值為每公升0.69毫克為警掣單舉發，並移送臺
    灣彰化地方法院檢察署偵查，經該署檢察官認受處分人上開
    酒後駕車之行為，該當刑法第185 條之3 服用酒類不能安全
    駕駛動力交通工具而駕駛罪之構成要件，以97年度速偵字第
    751 號為緩起訴處分，緩起訴期間為1 年，且應於接受該署
    檢察官執行緩起訴處分命令通知書之日起1 個月內，向國庫
    支付新臺幣20000 元，該處分並於97年10月23日確定，又前
    開緩起訴所附條件並由受處分人履行完畢，並於98年10月22
    日緩起訴期滿未經撤銷而實質確定等情，有上開緩起訴處分
    書1 份、臺灣高等法院被告前案紀錄表1 份、臺灣彰化地方
    法院檢察署收納款項統計1 份附卷可稽。是依前開說明，原
    處分機關依道路交通管理處罰條例第35條第3 項規定，對受
    處分人上開酒後駕車之違規行為予以裁罰時，除其行為應處
    以其他種類行政罰即原處分關於吊扣受處分人一般小客車駕
    駛執照、並施以道安講習部分，仍得予以裁處外，就受處分
    人違反行政法上義務而應受罰鍰部分，依行政罰法第26 條
    第1 項前段規定，即應依刑事法律處罰之，不得再依上揭道
    路交通管理處罰條例等規定裁罰之，僅於緩起訴公益捐款（
    本件為20000 元）不足最低罰鍰金額（本件為49500 元）時
    ，得依道路交通管理處罰條例第35條第8 項規定，裁罰補繳
    不足之差額（即29500 元）部分。然原處分機關未依道路交
    通管理處罰條例第35條第8 項規定，裁罰不足之29500 元部
    分，而援引道路交通管理處罰條例第35條第3 項之規定，裁
    處罰鍰49500 元，即有違行政罰法第26條第1 項之規定，是
    受處分人就原處分關於罰鍰逾29500 元部分所為之異議為有
    理由，應予撤銷。
四、從而，原處分關於罰鍰逾29500 元及吊扣駕駛執照部分應予
    撤銷，就吊扣駕駛執照部分改諭知如主文第2 項所示之處罰
    。至原處分施以道安講習部分，核無不當，此部分異議無理
    由，應予駁回如主文第4 項所示。
五、據上論斷，應依道路交通管理處罰條例第87條第2項，道路
    交通案件處理辦法第19條、第20條前段，裁定如主文。
中    華    民    國    99    年    8     月    31    日
                  交通法庭            法  官  鮑慧忠
以上正本證明與原本無異。
如不服本裁定，應於裁定送達後五日內向本院提出抗告狀( 須附
抗告狀繕本 )。
中    華    民    國    99    年    8     月    31    日
                                      書記官  林子惠

司法院資訊處製作；財團法人民間司法改革基金會備份。
